【裁判字號】    98,訴,163
【裁判日期】    980507
【裁判案由】    違反藥事法等
【裁判全文】
臺灣高雄地方法院刑事判決               98年度訴字第163號
    公  訴  人  臺灣高雄地方法院檢察署檢察官
    被      告  乙○○
上列被告因違反藥事法等案件，經檢察官提起公訴（97年度偵字
第29408 、21096 號），本院判決如下：
    主  文
乙○○犯藥事法第八十三條第一項之販賣偽藥罪，處有期徒刑捌
月。附表編號1至4所示之物均沒收。
    事  實
一、乙○○係址設高雄市苓雅區○○○路72號1 樓「昇達藥局」
    之經營者，明知「CIALIS」（中文名稱「犀利士」，下稱「
    犀利士」）、「VIAGRA」膜衣錠（中文名稱「威而鋼」，下
    稱「威而鋼」）等藥品，分別係美商禮來ICOS有限公司（下
    稱禮來公司）、美商輝瑞產品有限公司（下稱輝瑞公司）所
    生產、製造及經銷之藥品，亦明知「CIALIS犀利士」、「VI
    AGRA威而鋼」商標圖樣，係禮來公司、輝瑞公司分別向經濟
    部智慧財產局申請註冊核准，取得商標專用權，指定使用於
    治療男性性功能障礙之藥品，現均於商標權專用期間內，未
    經上開商標權人之同意，不得於同一商品，使用相同之註冊
    商標。詎乙○○竟基於意圖營利而販賣偽藥及非法販賣侵害
    商標權之商品之犯意，於民國96年7 月間，以「犀利士」、
    「威而鋼」每粒新台幣（下同）100 元之代價，向真實姓名
    、年籍不詳之成年人，販入數目不詳，且均非禮來公司、輝
    瑞公司所生產或授權製造，乃係未經行政院衛生署核准，而
    擅自製造之偽藥「犀利士」、「威而鋼」藥品，共計約幾10
    盒（每盒4 粒裝），同時亦未經禮來公司、輝瑞公司之同意
    或授權，即於同一藥品之「犀利士」、「威而鋼」商品上，
    使用印有相同於「CIALIS犀利士」、「VIAGRA威而鋼」註冊
    商標名稱之仿冒商標商品，乙○○旋陸續自97年4 月18日、
    97年7 月12日，分別以「犀利士」1 盒4 錠1,600 元、「威
    而鋼」1 盒4 錠1, 200元、1,400 元之價格，將上開「犀利
    士」、「威而鋼」之偽藥販售予包括鄒錦玉以牟利。嗣於97
    年7 月24日14時許，為警在上址查獲，並扣得附表編號1 、
    2 所示之物及鄒錦玉所屬禮來公司、輝瑞公司隨後所提出附
    表編號3 、4 所示之物，而悉上情。
二、案經內政部警政署保安警察第二總隊報告臺灣高雄地方法院
    檢察署檢察官偵查起訴。
    理  由
壹、程序事項：
一、按被告以外之人於偵查中向檢察官所為陳述，除顯有不可信
    之情況者外，得為證據，刑事訴訟法第159 條之1 第2 項定
    有明文。偵查中對被告以外之人所為之偵查筆錄，性質上係
    屬傳聞證據。惟現階段刑事訴訟法規定檢察官代表國家偵查
    犯罪、實施公訴，依法其有訊問被告之權，證人且須具結，
    而實務運作時，檢察官偵查中向被告以外之人所取得之陳述
    ，原則上均能遵守法律規定，不致違法取供，其可信度極高
    ，職是，被告以外之人前於偵查中已具結而為證述，除反對
    該項供述得具有證據能力之一方，已釋明「顯有不可信之情
    況」之理由外，不宜以該證人未能於審判中接受他造之反對
    詰問為由，即遽指該證人於偵查中之陳述不具證據能力。查
    本件證人即市調人員鄒錦玉於檢察官偵查中經具結後所為證
    述（見臺灣高雄地方法院檢察署97年度偵字第29408 號卷第
    12至14頁，下稱偵二卷），並無證據顯示檢察官在偵查時有
    不法取供之情形，亦查無證據顯示上開證述有顯不可信之情
    況，依上開說明，證人鄒錦玉於檢察官偵查中所為之證述自
    具有證據能力，況被告亦未主張傳訊證人鄒錦玉到庭接受詰
    問，自難謂對被告之對質詰問權有保障不週之情事。
二、按被告以外之人於審判外之陳述，雖不符前4 條之規定，而
    經當事人於審判程序同意作為證據，法院審酌該言詞陳述或
    書面陳述作成時之情況，認為適當者，亦得為證據，刑事訴
    訟法第159 條之5 第1 項定有明文。本案以下認定事實所引
    用之傳聞證據，檢察官、被告乙○○均於本院審理中同意作
    為證據（見本院97年度審訴字第5426號卷第21頁反面），而
    各該傳聞證據之取得亦無違法不當之情事，作為證據並無不
    適當，依上開說明，本院認本案以下所引用之傳聞證據均有
    證據能力。
貳、實體事項：
一、訊據被告乙○○固坦承係「昇達藥局」之經營者，知悉「犀
    利士」、「威而鋼」分別是禮來公司、輝瑞公司生產、製造
    及經銷之藥品，且知悉「CIALIS犀利士」、「VIAGRA威而鋼
    」之商標圖樣係禮來公司、輝瑞公司取得商標專用權，扣案
    附表編號1 、2 所示之物係員警於上開時間在「昇達藥局」
    查扣之事實（見本院97年度審訴字第5426號卷第21頁），惟
    矢口否認有何販賣偽藥、非法販賣侵害商標權之商品罪犯行
    ，辯稱：自醫學院畢業，經營藥局已30年，係向專門收購倒
    店藥之陳姓經銷商販入扣案如附表編號1 、2 所示藥品之際
    ，對方告知係真藥，其顯遭同行陷害及詐騙，目前仍在試吃
    、觀察該批藥品階段，未曾銷售即經查獲，況「昇達藥局」
    亦有販賣「犀利士」、「威而鋼」之公司貨，員警搜索當日
    藥商代表亦無法以目視分辨真、偽藥，豈能期待其單憑肉眼
    即辨識扣案如附表編號1 、2 所示藥品之真偽，又倒店貨之
    販售價格較低，乃供比較沒錢之老人購買，而鄒錦玉所購買
    之藥品並無證據證明係其所販賣云云（見本院97年度審訴字
    第5426號卷第21、26頁、本院卷第26、53頁、56頁反面、57
    頁）。經查：
（一）被告自96年7 月間，向真實姓名、年籍不詳之成年人，以
      每粒100 元之價格所購入之「犀利士」、「威而鋼」藥品
      ，嗣經員警於上開時、地查扣如附表編號1 、2 所示之物
      均係偽藥一節，分別經禮來公司鑑定，因「犀利士」藥品
      使用位於藥錠鋁片右下方變色油墨，作為明顯防偽圖案，
      該圖案呈橢圓形，當左右或上下移動鋁片時，油墨會呈現
      青銅色至金黃色的變化。橢圓形油墨會依據銷售市場，印
      有白色Lilly 或Lilly ICOS的字樣，此圖可容易確認鋁箔
      片包裝內CIALIS藥錠的真實性。Lilly ICOS使用另一個圖
      案來保護其CIALIS產品，即位於藥品印刷外盒右下方的防
      偽圖案，此圖可容易確認CIALIS藥盒包裝的真實性。經檢
      查由內政部警政署保安警察第二總隊第一大隊第三中隊提
      供之疑似假冒樣品2 盒（8 顆），因鋁箔片之右下角圖案
      無顏色變化及藥品印刷外盒缺少防偽圖案，認定該受檢樣
      品為偽藥；經輝瑞公司鑑定，認由內政部警政署保安警察
      第二總隊第一大隊第三中隊提供之「威而鋼」檢體中，批
      號Ｚ000000000號（證物袋編號S90448）、Ｚ000000000號（
      證物袋編號S90449）藥錠，均與「威而鋼」真品不相同，
      屬藥事法規定之偽藥等情，分別有台灣禮來股份有限公司
      97年8 月18日北台禮字第09656 號函及所附資料、輝瑞大
      藥廠股份有限公司97年9 月16日輝西藥（97）法字第L045
      -08 號函及所附實驗室報告各1 份在卷可憑（見警一卷第
      37 至46 、53、54頁），足認扣案如附表編號1 、2 所示
      之物確屬偽藥無訛。又被告於97年7 月24日警詢自承扣案
      之藥品均係96年間7 月以每粒100 元之價格購入等語明確
      （見警一卷第5 頁），嗣後始改稱記錯，乃上個月（即97
      年6 月）購入云云（見警一卷第5 頁），惟被告倘係僅於
      查獲前1 個月購入上開偽藥，衡情應印象深刻，不致於發
      生記憶錯誤之情，豈有可能於警詢時先自承約1 年前購入
      該等藥品，蓋被告經營藥局30年，向不明人士購入偽藥原
      則上屬異常行為，自無可能記錯，是被告事後所辯，係卸
      責之詞，不足採信，本件被告應係96年7 月間購入該批偽
      藥，證人鄒錦玉始會於97年4 月18日、97年7 月12日向被
      告購買如附表編號3 、4 所示之偽藥「威而鋼」、「犀利
      士」甚明（被告販賣偽藥予證人鄒錦玉部分，詳如後述）
      ，此部分起訴事實容有誤會，附此敘明。
（二）被告所購入如附表編號1 至4 所示藥品上，分別印有「CI
      ALIS犀利士」、「VIAGRA威而鋼」之字樣，此分別有搜索
      現場照片36張；被害人禮來公司與輝瑞公司所購買之證物
      藥品與扣案偽藥比對照片12張；被害人禮來公司、輝瑞公
      司提出向被告購買偽藥之圖片17張在卷可佐（見警一卷第
      27至34、98、99、103 至108 頁），參諸卷附之經濟部智
      慧財產局之商標註冊證資料、商標資料檢索服務及行政院
      衛生署藥品許可證（見警一卷第68至76頁），「CIALIS犀
      利士」、「VIAGRA威而鋼」名稱既係像主管機關申請註冊
      登記，註冊號數分別為00000000 、00000000、00000000
      號，經核准取得指定使用於治療男性性功能障礙之藥品，
      專用權分別屬於禮來公司、輝瑞公司所有，被告購入該等
      偽藥使用上開業經註冊之商標名稱字樣，自無可能經權利
      人之同意或授權，當屬仿冒商標商品無訛。
（三）被告辯稱該批藥品購入後尚屬觀察、試吃階段，未曾對外
      販售，亦無販賣予鄒錦玉之情事云云，然被告分別於97年
      4 月18日、97年7 月12日，以「犀利士」1 盒4 錠1,600
      元、「威而鋼」1 盒4 錠1,200 元及1,400 元之價格，將
      上開「犀利士」、「威而鋼」之偽藥各販售1 盒予鄒錦玉
      共2 次一節，業經證人即市調人員鄒錦玉於警詢、偵訊中
      證述詳實（見警一卷第13至15頁、偵二卷第12、13頁）。
      證人鄒錦玉與被告素不相識，當無甘冒偽證風險，故為不
      實陳述，誣指被告有販賣偽藥之行為，證人鄒錦玉所述應
      屬可採。況證人鄒錦玉所述內容與禮來公司、輝瑞公司之
      代理人戴仲懋指訴相符（見警一卷第10至12頁），復提出
      鄒錦玉分別於上開時間向被告購買「犀利士」、「威而鋼
      」偽藥之圖片、蓋有「昇達藥局」店章之收據3 紙及如附
      表編號3 、4 所示之證物藥品在卷可查（見警一卷第98、
      99、105 至108 頁、偵二卷第5 頁、本院卷第49頁），而
      觀諸證人鄒錦玉先後2 次購買「犀利士」偽藥之批號均係
      A093328 號，乃與被告上開遭查扣如附表編號2 所示偽藥
      之批號A093328 相同；另證人鄒錦玉第2 次購買「威而鋼
      」偽藥之批號Ｚ000000000號係與前揭扣案如附表編號1 所
      示偽藥中批號Ｚ000000000號部分相同，此亦有前述證物藥
      品與扣案偽藥比對照片12張在卷可稽，足認證人即禮來公
      司、輝瑞公司所屬市調人員鄒錦玉前開提出如附表編號3
      、4 所示證物藥品均係向被告經營之藥局所購買無疑，然
      本件扣案如附表編號1 、2 所示藥品經送鑑後確屬偽藥，
      已如前述，則附表編號3 、4 所示之證物藥品之批號既分
      別與附表編號1 、2 所示偽藥之批號相符，堪認附表編號
      3 、4 所示證物藥品亦同屬偽藥甚明。此外，被告於本院
      審理中復一再供稱：該批含扣案如附表編號1 、2 所示藥
      品之進貨價格較低，係賣給比較沒錢之歐吉桑等語明確（
      見本院卷第53、56頁），且自承其真品一盒4 錠標價1,80
      0 元，每顆加50元賣出，約賣到2,000 元等語綦詳（見本
      院卷第56頁反面），惟證人鄒錦玉前開向被告購買「犀利
      士」、「威而鋼」藥品之價格計有1,600 元、1,200 元、
      1,400 元等情，有上開收據3 紙可證，顯見證人鄒錦玉之
      購買價格甚低於被告就真品藥物之販售價格，倘被告購入
      本件含扣案如附表編號1 、2 所示偽藥後尚未有賣出之行
      為，證人鄒錦玉豈有可能以低於被告購入真品藥物之成本
      價格向被告販入真品藥物，蓋被告經營藥局為營利之目的
      ，自無可能賠本販售藥品，益證被告辯稱未曾販售該批偽
      藥云云，顯屬卸責之詞，不足採信。至於卷內並無具體事
      證證明被告開始販售該批偽藥之時間，依罪疑為輕之原則
      ，應認被告有於97年4 月18日、97年7 月12日，將該批偽
      藥販賣予包括鄒錦玉，附此敘明。
（四）被告另辯稱無法以肉眼分辨該批含扣案如附表編號1 、2
      所示藥品之真偽云云，惟如被告所供稱：自醫學院畢業，
      經營藥局已達30年之久等情，則被告對於經核准合法製造
      之藥品，須具備何等之外觀包裝，盒裝上關於諸如公司、
      商標名稱與圖樣等標示部分要如何記載等事項，早即應知
      之甚詳且具充分辨識知識，而欲購入該等合法藥品，所循
      管道及接洽對像之資格為何亦應屬一定，況被告已自承有
      販售真品藥物，每盒賣2,000 元，前已敘明，堪認被告對
      「犀利士」、「威而鋼」等原廠藥品之交易行情應知之甚
      稔，突欲不明人士前來藥局兜售本件仿冒商標之偽藥，所
      開價格又低於其原先認知情形甚多之際，對照其經營藥局
      已逾30年，市面上偽藥販售新聞時傳，一般民眾均多有耳
      聞，被告更無由諉稱不知之專業經驗以觀，值此情境，又
      豈能不生任何懷疑，甚至再為詳細確認，若將之與真品仔
      細比對，亦必可有如前開「犀利士」、「威而鋼」鑑定報
      告中所述與真品特徵不符之發現，被告捨此不為，反僅稱
      曾自行試用，覺得沒問題才認為與公司貨一樣，所辯大悖
      經驗法則已甚顯然，實難憑信。再者，被告販售前開仿冒
      商標偽藥遭查獲之際，員警係於藥局辦公桌右側抽屜、藥
      局內拉門後側等處發現扣案如附表編號1 、2 所示物一節
      ，有上開搜索現場照片可佐，倘被告真認其所購入之該批
      藥品並非偽藥，又何須選定此等擺放位置，果此確屬真品
      ，以該不明人士所提供每粒100 元之如此優惠價格，被告
      又怎能不予大量批入，甚而直接介紹往來顧客踴躍購買，
      保證為原廠藥品並大賺差價，況依常理判斷，倒店貨之藥
      品項目非僅限於「犀利士」、「威而鋼」，被告豈有可能
      僅針對該2 種藥品低價收購（見本院卷第57頁），而未一
      併以低價承接他種藥品，凡此在在可證被告以低價購入本
      件「犀利士」、「威而鋼」之際，即已對其屬仿冒商標之
      偽藥一事有所知悉，被告猶以高於購入成本之價格售出與
      包括鄒錦玉在內之不特定上門顧客以牟利，主觀上自已具
      備直接故意，所為更屬販賣無疑，被告此部分所辯，諉無
      足採。再按販賣偽藥係政府嚴予查緝之違法行為，且「犀
      利士」、「威而鋼」之原廠藥品價格不低，凡為販賣偽藥
      之不法行為者，苟無利可圖，應無甘冒持有大量偽藥遭查
      獲之極大風險，從事此買賣工作。從而，本件被告自承上
      開偽藥「犀利士」、「威而鋼」均係以每顆100 元代價購
      入後，嗣後另以偽藥「犀利士」每顆400 元、偽藥「威而
      鋼」每顆300 元至350 元之代價販售與鄒錦玉，如前所述
      ，顯見被告上開2 次偽藥「犀利士」、「威而鋼」之買賣
      交易，具有營利之意圖，已屬灼然。
（五）綜上所述，本件被告犯行事證明確，洵堪認定，應依法論
      科。
二、核被告乙○○所為，係犯藥事法第83條第1 項之販賣偽藥罪
    及商標法第82條之非法販賣侵害商標權之商品罪。按刑事法
    若干犯罪行為態樣，本質上原具有反覆、延續實行之特徵，
    立法時既予特別歸類，定為犯罪構成要件之行為要素，則行
    為人基於概括之犯意，在密切接近之一定時、地持續實行之
    複次行為，倘依社會通念，於客觀上認為符合一個反覆、延
    續性之行為觀念者，於刑法評價上，即應僅成立一罪。學理
    上所稱「集合犯」之職業性、營業性或收集性等具有重複特
    質之犯罪均屬之，例如經營、從事業務、收集、販賣、製造
    、散佈等行為概念者（參照最高法院95年台上字第1079號、
    第3937號、第4656號判決）。查被告多次販賣偽藥與不特定
    顧客之行為，具有不斷反覆實行之特質，應評價認係包括一
    罪之集合犯，僅論以一罪。又被告以一販售行為同時觸犯上
    開2 罪名，為想像競合犯，應依刑法第55條之規定，從一情
    節較重之販賣偽藥罪論處。爰審酌被告非自正常管道取得來
    歷、成分均不明之藥品，竟採購販賣予不特定人，對相關社
    會消費大眾身體健康危害甚鉅，而商標具有辨識商品來源之
    功用，且企業者通常經過相當時間並投入大量資金於商品之
    行銷及品質之改良，始得使該商標具有代表一定品質之效，
    被告侵害他人商標，對商標專用權人潛在市場利益造成侵害
    非輕，有礙公平交易秩序，並有損我國之國際形象，及被告
    販賣時間、販賣數量、所得利益，及犯後一再否認犯行，態
    度不佳等一切情狀，量處如主文所示之刑，以資懲儆。
三、扣案如附表編號1 至4 所示之物均係仿冒禮來公司、輝瑞公
    司所屬商標權人商標之商品，不問屬於犯人與否，均應依商
    標法第83條之規定，予以宣告沒收。又上開扣案如附表編號
    1 至4 所示藥品均屬偽造，已如上述，依藥事法第79條規定
    ，本應由主管之行政機關沒入銷燬之，惟本案尚未經行政機
    關沒入銷燬，且該等物品同時亦屬仿冒輝瑞公司及禮來公司
    等商標專用權人商標之商品，不問屬於犯人與否，均應依商
    標法第83條之規定宣告沒收，雖與被告論罪主刑之藥事法有
    割裂適用之虞，然縱回歸刑法總則，又因本案既有商標法之
    特別規定，屬刑法第11條但書之情況，自不得再行援用刑法
    總則違禁物之一般沒收規定，仍應依商標法第83條之規定諭
    知沒收，併此敘明。至於扣案如附表編號5 所示之物，經輝
    瑞大藥廠股份有限公司鑑定認屬真品一節，有該公司97年10
    月6 日輝西藥（97）法字第L047-08 號函及所附實驗室報告
    在卷可憑（見警一卷第48至51頁），足認此部分藥品非屬偽
    藥，亦無侵害原廠藥品之商標權，自無庸諭知沒收。至於原
    扣案「威而鋼」71錠中取9 錠鑑定用罄（見警一卷第23頁、
    本院卷第50頁），此部分藥品業經滅失，亦無庸諭知沒收，
    附此敘明。
據上論斷，應依刑事訴訟法第299 條第1 項前段，藥事法第83條
第1 項，商標法第82條、第83條，刑法第11條、第55條，判決如
主文。
本案經檢察官甲○○到庭執行職務。
中    華    民    國    98    年    5     月    7     日
                  刑事第十一庭審判長法  官  黃三友
                                    法  官  林依蓉
                                    法  官  何佩陵
以上正本證明與原本無異。
如不服本判決應於收受本判決後10日內向本院提出上訴書狀，並
應敘述具體理由，如未敘述上訴理由者，應於上訴期間屆滿後20
日內補提理由書狀於本院（均須按他造當事人之人數附繕本）「
切勿逕送上級法院」。
中    華    民    國    98    年    5     月    7     日
                                    書記官  鍾淑美
附表
┌──┬────────┬───┬─────┐
│編號│扣案物名稱      │ 數量 │ 出處     │
├──┼────────┼───┼─────┤
│ 1  │威而鋼偽藥仿冒品│ 56錠 │警一卷P23 │
│    │                │      │偵二卷P5  │
├──┼────────┼───┼─────┤
│ 2  │犀利士偽藥仿冒品│ 47錠 │警一卷P23 │
│    │                │      │偵二卷P5  │
├──┼────────┼───┼─────┤
│ 3  │證物藥品（威而鋼│ 4錠  │警一卷P23 │
│    │偽藥仿冒品）    │      │偵二卷P5  │
├──┼────────┼───┼─────┤
│ 4  │證物藥品（犀利士│ 8錠  │警一卷P23 │
│    │偽藥仿冒品）    │      │偵二卷P5  │
├──┼────────┼───┼─────┤
│ 5  │威而鋼藥錠真品  │ 6錠  │警一卷P23 │
│    │                │      │偵二卷P5  │
└──┴────────┴───┴─────┘
附錄法條
藥事法第83條第1項
明知為偽藥或禁藥，而販賣、供應、調劑、運送、寄藏、牙保、
轉讓或意圖販賣而陳列者，處7 年以下有期徒刑，得併科新臺幣
5 百萬元以下罰金。
商標法第82條
明知為前條商品而販賣、意圖販賣而陳列、輸出或輸入者，處
1 年以下有期徒刑、拘役或科或併科新臺幣5 萬元以下罰金。


司法院資訊處製作；財團法人民間司法改革基金會備份。
